# O sistema tidyverse

Tidyverse é um conjunto de pacotes para ciência de dados.
Quando instalamos o pacote tidyverse ele faz a instalação de vários pacotes relacionados: *ggplot2, tibble, tidyr, readr, purrr, dplyr*

```{r 03- tidyverse, message=FALSE, warning=FALSE}
library(tidyverse)
```

Carregando os dados:  

```{r 03- dados}
dados<-read.table("dados/iris.txt", head=T, sep = ",")
```

O R possui muitos dados disponíveis. Podemos carregar esses dados com a função **data()**. Esse arquivo iris pode ser carregado dessa maneira.  
  
  
## Manipulação de dados com tidyverse

Tem várias funções para manipular os dados, entre elas:  

- Selecionar casos por seus valores (filter()).  
- Reordenar as linhas (arrange()).  
- Selecionar  variáveis pelo nome (select()).  
- Criar novas variáveis (mutate()).  
- Colapsar valores em um resumo (summarise()).  

## Função filter  

Definimos o objeto e depois a(s) variável(is). Nesse exemplo abaixo, filtramos os casos (linhas) em que **class** é igual a *Iris-setosa* e que **sepal_w** seja maior que 3.1:

```{r 03- filter}
setosa<-filter(dados, class=="Iris-setosa" & sepal_w > 3.1)
head(setosa)
```

## Função arrange  
  
Com a função arrange podemos ordenar os dados, de forma crescente (default) ou descrescente (adicionando desc), por ou mais variáveis.

```{r 03- arrange}
ordenado<-arrange(dados, desc(sepal_l))
ordenado<-arrange(dados, desc(sepal_l), desc(sepal_w))
head(ordenado)
```

## Função select

Com a função select podemos selecionar variáveis (colunas). Podemos especificar uma coluna ou várias colunas.  

```{r 03- select}
head(dados)
dados2<-select(dados, petal_w )
head(dados2)
```

## Função mutate e transmutate

A função mutate cria uma nova coluna. A nova coluna será adicionada ao final do objeto. Com a função transmutate, o objeto terá apenas a(s) nova(s) coluna(s).
No exemplo abaixo, foram criadas 2 novas colunas, indice e indice2. O conteúdo dessas novas colunas será a multiplicação dos valores de outras variáveis.  

```{r 03- mutate}
dados3<-mutate(dados, indice=sepal_l*sepal_w,
               indice2=petal_l*petal_w)
head(dados3)
```


## Funções group_by e summarise

Essas duas funções são muito úteis quando usadas em conjunto. Na função group_by, especificamos o objeto e uma variável categórica.
Em summarise podemos usar uma função como mean, assim teremos a média da variável especificada, separada pela variável categórica usada em group_by:  

```{r 03- group by}
dados4<-group_by(dados, class)

dados4<-summarise(dados4, sepala=mean(sepal_l))
head(dados4)
```

## Funções pull e distinct

Para extrair uma coluna em forma de vetor:
```{r 03- pull}
x<-pull(dados,sepal_l) 
x
```

Remove linhas com valores repetidos:
```{r 03- distinct}
y<-distinct(dados,sepal_l) 
head(y)
```

Se quiser manter todas as colunas:
```{r 03- distinct 2}
y<-distinct(dados,sepal_l,.keep_all = T)
```


## Pipes

Pipes *(%>%)* é uma ferramenta poderosa para expressar claramente uma sequência de várias operações.
Está disponível nos pacotes do sistema tidyverse.  

```{r 03- pipes}
dados5<-dados%>%
  filter(class=="Iris-setosa")%>%
  mutate(indice=sepal_l*sepal_w)%>%
  arrange(indice)

head(dados5)
```

## Pipe nativa do R
A partir da versão 4.1.0 tem uma versão nativa do R de pipes: |>

```{r 03- Pipe nativa, eval=FALSE, include=FALSE}
mtcars |>
   group_by(cyl) |>
   summarise(mpg = mean(mpg))
```
   

## Tibble

Uma tibble é semelhante ao data frame.
Pode converter um data frame em tibble assim:
```{r 03- tibble}
head(dados)
dados<- as_tibble(dados)
head(dados)
```

Uma das principais diferenças entre tibbles e data frames é que tibbles não convertem automaticamente colunas de texto em fatores. Isso significa que você pode ver os dados exatamente como eles estão armazenados, o que pode ser útil para depurar e analisar dados.

Outra diferença entre tibbles e data frames é que tibbles imprimem com mais linhas e colunas do que cabem na tela. Isso torna mais fácil ver todos os dados em um tibble de uma só vez, sem ter que rolar para cima e para baixo.

Por fim, tibbles incluem algumas estatísticas básicas sobre cada coluna, como a média, a mediana e o desvio padrão. Isso pode ser útil para obter uma visão geral rápida dos dados em um tibble.

## Juntar dados

Juntar dados de diferentes planilhas é uma coisa muito útil, muitas vezes temos diversas planilhas com diferentes informações dos mesmos dados. Juntar esses dados é muito fácil, contanto que tenhamos uma coluna de identificação.  
No pacote dplyr temos as seguintes funções:  

- inner_join - Uma junção interna combina pares de observações sempre que suas chaves são iguais
- left_join -  mantém todas as observações em x.
- right_join - mantém todas as observações em y.
- full_join - mantém todas as observações em x e y.


Tem outras funções interessantes, como **recode** e **case_when()**, para saber mais consulte @wickham2023r

