# Funções e loops

## Funções

Uma função recebe alguns dados de entrada, faz algumas operações e devolve os dados de saída.

```{r 06- funcoes}
funcao<-function(x, y)  #criando uma função
{                       #inicio
  result<- x^2+y^2      #calculando
  return(result)        #valor a ser retornado
}                       #fim
```

                      
Usando a função:  

```{r 06- funcoes 2}
funcao(10,6)
```

Quando ativamos um pacote, estamos ativando as funções daquele pacote.
Podemos ver o conteúdo das funções digitando e executando o nome da função.

```{r 06- funcoes 3}
funcao
```

Outro exemplo, podemos transformar em uma função aquele script que faz um histograma e sobrepõe a curva da distribuição normal:

```{r 06- funcoes 4}
curva<-function(x){
  m<-mean(x,na.rm=TRUE)
  std<-sd(x,na.rm=TRUE)
  hist(x, prob=TRUE)
  curve(dnorm(x, mean=m, sd=std), 
        col="darkblue", lwd=2, add=TRUE, yaxt="n")
}
```

Usando a função:

```{r 06- funcoes 5}
library(openxlsx)
dados<-read.xlsx("dados/pinguim.xlsx", sheet = 1, colNames = T)

curva(dados$bill_length_mm)

curva(dados$bill_depth_mm)

curva(dados$flipper_length_mm)

curva(dados$body_mass_g)
```


Porque escrever funções?
  
Uma função te força a escrever tudo em termos gerais. 
As funções são criadas para tarefas que serão repetidas várias vezes. Em vez de copiar e colar o código várias vezes fazendo as alterações necessárias, usar funções é uma maneira muito mais razoável de resolver o problema e, uma vez criada e debbugada, é muito mais prático de usar.

Um desafio é que o return só aceita um único objeto, ou seja, funções no R só retornam uma única coisa. 

Quando precisa retornar mais de uma coisa, uma opção é o list(), recebe qualquer coisa. 

Outra coisa que pode ser feita é quebrar uma função grande em funções menores. O R permite que uma função chame outra, o que facilita em muito o processo de criação de funções complicadas.

## Loops

São processos interativos para realizar uma sequências de comandos até uma condição predeterminada.

### for

Uma comando para isso é o for() 
Para esse comando usamos um contador.
Exemplo:

```{r 06- loops}
i<-1
for(i in 1:5) print(i)
```

Podemos vários comandos. Nesse os comandos são colocados entre{}

```{r 06- loops 2}
i<-1
for(i in 1:5){
  print(i)
  print(i^2)
  print("teste")
}
```

### while

Outro comando é o while

```{r 06- loops 3}
j<-1
while(j<6){
  print(j)
  print("teste")
  j<-j+1
}
```

## if e else

Com os comandos if e else se uma condição for atendida é executada uma ação.

Por exemplo:

```{r 06- loops 4}
x<-2

if(x==1) print("sim") else print("não")

```


Podemos usar o if e else dentro de um loop:

```{r 06- loops 5}
i<-1
for(i in 1:10){
  if(i<6) print("sim") else print("não")
}

```


Agora vamos usar um loop para fazer o teste de chi-quadrado e torná-lo mais funcional.
Nesse exemplo temos que montar um arquivo de entrada com as seguintes características:
- o arquivo de entrada deve ter a primeira coluna identificando  a comparação
- os valores das duas colunas seguintes são os valores do  primeiro grupo em seguida os valores do outro grupo
- exemplo: grupo 1 tem 200 ind. com alelo 1 e 300 com alelo 2  e o grupo 2 tem 250 com alelo 1 350 com alelo 2, então: comp1 200 300 250 350


Vamos rodar um exemplo para isso vamos carregar o arquivo, transformar em matriz:

```{r 06- loops 6}
dados4<-read.xlsx("dados/quiquadrado.xlsx", sheet = 1, colNames = F,rowNames = T)
dados5<-as.matrix(dados4)
dados5
```


Vamos criar um objeto (nomes) com os nomes das linhas.
Agora vamos criar o loop, usando o comando for. O número de repetições do loop vai ser definido pelo número de elementos em nomes. Vamos armazenar os resultados em um arquivo txt:


```{r 06- loops 7}
nomes<-row.names(dados5)
nomes
i<-1 
for (i in nomes) {
  a<-dados5[i,1] # linha i, coluna 1
  b<-dados5[i,2] # linha i, coluna 2
  c<-dados5[i,3] # linha i, coluna 3
  d<-dados5[i,4] # linha i, coluna 4
  quadrado<-rbind(c(a,c),c(b,d))
  res_qui<-chisq.test(quadrado,correct=F)
  write(i,file="resultados/resultado_quiquadrado.txt",  append = T)
  capture.output(res_qui, file="resultados/resultado_quiquadrado.txt",  append = T)
}
```



## Funções apply, lapply, sapply, tapply, mapply

A família Apply representa um conjunto de funções básicas do R que permite realizar operações sobre os dados contidos nas várias estruturas disponíveis  (vetor, data frame, listas). 

A utilização destas funções permitem automatizar a aplicação das operações desejadas, permitindo assim ganhos de velocidade durante procedimentos que necessitam ser repetidos sobre todos os dados.

A função apply é para matriz

```{r 06- apply}
library(dplyr)
dados3<-dados%>%
  select(bill_length_mm:body_mass_g)
dados3<-as.matrix(dados3)

apply(dados3, 2, mean, na.rm=T) # 2 indica colunas, 1 indica linhas
```

A função lapply é para lista:

```{r 06- apply 2}
x<-list(a = 1:4, b = rnorm(10), c = rnorm(20,1), d = rnorm(100,5))
x
lapply(x, mean)
```

A função sapply é parecida com lapply, mas retorna vetor ou matriz:

```{r 06- apply 3}
sapply(x, mean) 
```

A função tapply é utilizada para aplicar um procedimento a diferentes partes dos dados dentro de um array, matriz ou data frame. 
Ela difere das demais funções vistas até aqui por exigir a existência de uma variável categórica, a qual servirá para agrupar os dados aos diferentes níveis. 

```{r 06- apply 4}
tapply(dados$bill_length_mm, dados$sex, mean, na.rm=T)
```


A função mapply é uma versão multivariada da função lapply. As funções lapply e sapply atuam somente sobre os elementos de uma única lista. 
No caso da função mapply a função é aplicada sobre o primeiro elemento de cada um dos argumentos, em seguida ao segundo elemento, seguindo ao terceiro, e assim por diante. 

```{r 06- apply 5}
mapply(sum, dados$bill_length_mm, dados$bill_depth_mm)
```


