# Pesquisa bibliográfica e Bibliometria


Uma etapa muito importante em qualquer pesquisa científica é fazer o levantamento bibliográfico. 
Temos diversas bases de dados nas quais podemos fazer essa busca, sendo que o PubMed é uma das principais.   
  
  
O número de publicações acadêmicas está aumentando em ritmo acelerado e está se tornando cada vez mais inviável manter-se atualizado com tudo o que está sendo publicado.

Os pesquisadores usam diferentes abordagens qualitativas e quantitativas de revisão de literatura para entender e organizar descobertas anteriores. Entre eles, a bibliometria tem o potencial de introduzir um processo de revisão sistemática, transparente e reprodutível baseado na medição estatística da ciência, dos cientistas ou da atividade científica.

## Pesquisa bibliográfica

Antes de fazer uma análise bibliométrica, é preciso fazer uma pesquisa bibliográfica. Para isso temos que estabelecer um pergunta a ser respondida. Com base no que queremos saber, definimos os descritores com os quais montaremos nosso termo de nossa busca.  

Para auxiliar na escolha dos descritores, podemos usar o DeCS/MeSH (https://decs.bvsalud.org/). Aqui poderemos ver, entre outras coisas:
- a grafia em diferentes idiomas
- os sinônimos

### Termos da busca

Uma vez definidos os descritores, usamos os operadores boleanos AND, OR, NOT para compor o termo de busca.  
Exemplos:
- butyrylcholinesterase OR pseudocholinesterase
- butyrylcholinesterase AND acetylcholinesterase
- butyrylcholinesterase NOT alzheimer
- ((butyrylcholinesterase OR pseudocholinesterase) AND acetylcholinesterase) NOT alzheimer  

Uma vez montado o termo de busca, podemos usá-lo em diferentes bases de dados para fazer nossa pesquisa bibliográfica.  

### Bases de dados

Temos diversas bases de dados. No Brasil temos o Portal de Periódicos CAPES, ao qual temos acesso completo apenas a partir das Universidades.
Portal de Periódicos CAPES (https://www-periodicos-capes-gov-br.ezl.periodicos.capes.gov.br/index.php?)  
Também a partir do Portal de Periódicos CAPES, temos acesso a outras bases como a Web of Science e Scopus.  
Além dessas, temos várias outras, como:  
PubMed (https://pubmed.ncbi.nlm.nih.gov/)
Dimensions (https://app.dimensions.ai/discover/publication
)


## PubMed

No caso do PubMed, é possível fazer a busca diretamente pelo R, utilizando o pacote pubmedR.
Podem ver dicas de utilização do pacote em:
https://cran.r-project.org/web/packages/pubmedR/vignettes/A_Brief_Example.html


Vamos ver um exemplo de utilização, em query montamos o termo de busca e colocamos alguns filtros. Com a função pmQueryTotalCount podemos ver quantos registros a busca retorna:

```{r 11- pubmedR}
library(pubmedR)
query <- "PON1[Title/Abstract] AND english[LA]
AND Journal Article[PT] AND 2018:2023[DP]"

res <- pmQueryTotalCount(query = query, api_key = NULL)

res$total_count
```


Com a função pmApiRequest vamos fazer o download dos dados e com a função pmApi2df transformamos em um dataframe:

```{r 11- pubmedR 2}
D <- pmApiRequest(query = query, limit = 200, api_key = NULL)
df <- pmApi2df(D)
```

São baixados os metadados de cada referência, como título, autores, resumo, revista, ano, etc.

```{r 11- pubmedR 3}
names(df)

df$TI[1]
```

Esses dados, em sua maioria, são caracteres, mas também podemos trabalhar com dados não estruturados no R. O pacote tm tem funções para podermos trabalhar com texto.
Vamos pegar os títulos dos artigos:

```{r 11- pubmedR 4, message=FALSE, warning=FALSE}
library(tm)
library(dplyr)

texto <- iconv(df$TI, to = "UTF-8")
docs <- Corpus(VectorSource(texto))
docs <- docs %>%
  tm_map(removePunctuation) %>%
  tm_map(stripWhitespace)
docs <- tm_map(docs, content_transformer(tolower))
docs <- tm_map(docs, removeWords, stopwords("english"))
```

A seguir criamos um dataframe com as palavras em ordem decrescente de frequência:

```{r 11- pubmedR 5}
dtm <- TermDocumentMatrix(docs) 
matrix <- as.matrix(dtm) 
words <- sort(rowSums(matrix),decreasing=TRUE) 
df2 <- data.frame(word = names(words),freq=words)

head(df2)
```

E com esse dataframe podemos fazer uma nuvem de palavras:

```{r 11- pubmedR 6}
library(wordcloud2)

wordcloud2(data=df2, size=1.6, color='random-dark')
```


## Bibliometria

Para fazer uma análise bibliométrica usamos o pacote bibliometrix
O manual pode ser acessado em https://www.bibliometrix.org/vignettes/Introduction_to_bibliometrix.html
[@aria2017bibliometrix]

Você pode fazer sua busca no Web of Science, depois clique em exportar, arquivo de texto sem formatação, escolha a opção de quais quer salvar e selecione a opção registro completo, referências citadas e clique em exportar. Note que com essa opção é possível salvar 500 referências de cada vez, então se tiver mais de 500 referências, você terá vários arquivos, mas poderá importá-los de uma só vez no R.  

Para fazer a bibliometria usaremos dados baixados, em formato texto, do Web of Science. Para fazer a bibliometria, podemos usar dados de várias bases de dados, mas a Web of Science é a que oferece o maior número de metadados, permitindo utilizar todas as opções de análise.

```{r 11- bibliometria}
library(bibliometrix)

file1 <- c("dados/wos.txt")
M1 <- convert2df(file = file1, dbsource = "wos", format = "plaintext")

```

Podemos ver um resumo da análise:

```{r 11- bibliometria 2}
results <- biblioAnalysis(M1)
summary(results)
```



Podemos ver os principais autores sobre o tema e sua produção ao longo do tempo

```{r 11- bibliometria 4}
topAU <- authorProdOverTime(M1, k = 10, graph = TRUE)
topAU
```

Também podemos ver a co-ocorrência de palavras-chave:

```{r 11- bibliometria 5}
NetMatrix <- biblioNetwork(M1, analysis = "co-occurrences", network = "keywords", sep = ";")
net=networkPlot(NetMatrix, normalize="association", weighted=T, n = 30, Title = "Keyword Co-occurrences", type = "fruchterman", size=T,edgesize = 5,labelsize=0.7)
```

E estruturas conceituais usando as palavras-chave:

```{r 11- bibliometria 6, message=FALSE, warning=FALSE}
CS <- conceptualStructure(M1,field="ID", method="CA", minDegree=4, clust=5, stemming=FALSE, labelsize=10, documents=10)
```


Toda a análise bibliométrica também pode ser feita utilizando shiny, para isso usamos a seguinte função: biblioshiny(), com a qual será aberta uma janela interativa, onde carregamos o arquivo e podemos fazer as análises e gerar os gráficos.  
Para maiores detalhes, consulte a documentação no site https://www.bibliometrix.org/






