# R Markdown

Este é um documento R Markdown. Markdown é uma sintaxe de formatação simples para criar documentos HTML, PDF e MS Word. Para obter mais detalhes sobre o uso do R Markdown, consulte <http://rmarkdown.rstudio.com>.

Ao clicar no botão **Knit**, será gerado um documento que inclui tanto o conteúdo quanto a saída de qualquer fragmento de código R incorporado no documento. Você pode incorporar um pedaço de código R como este, no qual vamos carregar os pacotes, os dados, e gerar uma tabela com alguns informações estatísticas:



```{r markdown 1, echo=TRUE, message=FALSE, warning=FALSE}

library(openxlsx)
library(nortest)
library(gridExtra)
dados<-read.xlsx("dados/Data_Cortex_Nuclear.xlsx", sheet = 1, colNames = T)
head(dados)

nomes<-colnames(dados)
tabela1<-data.frame(Proteina=as.character(NA),Media=NA,Mediana=NA, Desvio=NA, Minimo=NA,Maximo=NA,Normalidade=NA)

i<-2
j<-1
for (i in i:78) {
  nome_snp<-nomes[i]
  m<-mean(dados[,i],na.rm=T)
  md<-median(dados[,i],na.rm=T)
  std<-sd(dados[,i],na.rm=T)
  mi<-min(dados[,i],na.rm=T)
  ma<-max(dados[,i],na.rm=T)
  x<-lillie.test(dados[,i])
  p<-x$p.value
  
  tabela1[j,]<-data.frame(Proteina=as.character(nome_snp),Media=m,Mediana=md, Desvio=std, Minimo=mi,Maximo=ma, Normalidade=p)
  
  j<-j+1
}


library(knitr)
library(kableExtra)
library(ggplot2)
```

Agora podemos formatar a tabela e exibir o resulado:  

```{r 12- markdown 2}
kable(tabela1, caption="Tabela 1. Arquivo Cortex: análise descritiva", escape = F)%>%
  kable_styling(bootstrap_options = c("striped", "hover", "condensed", "responsive"), full_width = F)
```

## Incluindo gráficos

Você pode incluir um gráfico, como no exemplo abaixo:

```{r 12- markdown 3, echo=FALSE, message=FALSE, warning=FALSE}
ggplot(dados,aes(class,BDNF_N, color=class))+
  geom_boxplot()
```

Veja que com echo = FALSE adicionado ao chunk previne que o código seja incluído no documento gerado.

## Chunk: opções

As opções de chunk são escritas nos cabeçalhos.

Por exemplo:  

{r my-chunk, fig.height=4, dev='jpeg', my-chunk, echo=FALSE}


Uma opção de chunk especial é o rótulo (my-chunk, no exemplo acima). O rótulo para cada chunk é considerado exclusivo dentro do documento. Isso é especialmente importante para nomes de arquivos de cache e plotagem, porque esses nomes de arquivos são baseados em rótulos de chunk.

Execução do código

eval: (TRUE; lógico ou numérico) Se deve executar o código do chunk. Também pode ser um vetor numérico para escolher quais expressões R executar, por exemplo, eval = c(1, 3, 4) avaliará a primeira, terceira e quarta expressões e eval = -(4:5) avaliará todas as expressões, exceto a quarta e a quinta.

Saída de texto

echo: (TRUE; lógico ou numérico) Se o código-fonte deve ser exibido no documento de saída. Além de TRUE/FALSE, que mostra/oculta o código-fonte, também podemos usar um vetor numérico para escolher qual(is) expressão(ões) R ecoará em um pedaço, por exemplo, echo = 2:3 significa ecoar apenas a 2ª e a 3ª expressões , e echo = -4 significa excluir a 4ª expressão.

Outras opções: <https://yihui.org/knitr/options/>

## Formatação

Para formatar um um texto em *itálico*, coloque o texto entre asteriscos. Para **negrito**, coloque entre 2 asteriscos. Para subescrito coloque em sinais de til (H~2~O) e para sobrescrito, coloque entre acentos circunflexos (p^2^).  

Também podemos inserir códigos dentro das linhas. Nesse caso, o código deve ser inserido entre sinais de crase.

```{r markdown 4, echo=TRUE}
x<-c(34,45,12,33,56,74,42,23,45,55)
media<-mean(x)
```

Então em vez de digitar um valor no texto, podemos fazer assim:  
O tamnho da amostra é N = `length(x)`, a média é `mean(x)` e o desvio padrão é `sd(x)`.

Para saber mais:
[@xie2023r]